臺灣新北地方法院民事判決
109年度重訴字第441號
原      告  石忠平  
訴訟代理人  吳姝叡律師
追加原告    石美蓉  
            石崇平  
            許輝福（即石宜平之承受訴訟人）


            許可昀（即石宜平之承受訴訟人）

            許可昕（即石宜平之承受訴訟人）

            許可為（即石宜平之承受訴訟人）

被      告  石孟璇  
訴訟代理人  林契名律師
複代理人    陳志勇律師
            姜義贊律師
上列當事人間請求塗銷所有權移轉登記事件，經本院於民國111
年6月22日言詞辯論終結，判決如下：
    主      文
原告之訴駁回。
訴訟費用由原告負擔。
    事實及理由
壹、程序部分：
一、按訴狀送達後，原告不得將原訴變更或追加他訴；但有下列
    各款情形之一者，不在此限：五、該訴訟標的對於數人必須
    合一確定時，追加其原非當事人之人為當事人者；民事訴訟
    法第255條第1項第5款定有明文。次按訴訟標的對於數人必
    須合一確定而應共同起訴，如其中一人或數人拒絕同為原告
    而無正當理由者，法院得依原告聲請，以裁定命該未起訴之
    人於一定期間內追加為原告，逾期未追加者，視為已一同起
    訴；法院為前項裁定前，應使該未起訴之人有陳述意見之機
    會，民事訴訟法第56條之1第1項、第2項亦分別定有明文。
    而公同共有物權利之行使，除依其公同關係所由規定之法律
    或契約另有規定外，應得公同共有人全體之同意，而以公同
    共有之財產為訴訟標的者，其法律關係之性質既須合一確定
    ，自屬固有必要共同訴訟。查原告石忠平主張其父即訴外人
    石吉雄與被告間就新北市○○區○○段0000○號（權利範圍全部
    ，門牌號碼：新北市○○區○○路000巷00號10樓，下稱系爭房
    屋）、同段4584建號（權利範圍萬分之80）、同段4585建號
    （權利範圍75分之1）等建物及所坐落之同段1061地號土地
    （權利範圍10萬分之876，與上開各建物合稱系爭房地）無
    買賣真意，其買賣契約之債權行為及所有權移轉登記之物權
    行為均為無效，石吉雄得依民法第113 條、第179 條等規定
    請求被告回復原狀返還上開房地，惟石吉雄已於民國109年1
    月8日死亡，原告石忠平及石美蓉、石宜平、石崇平均為石
    吉雄之全體繼承人，上開回復原狀請求權即因繼承而公同共
    有，應由石吉雄之全體繼承人對被告為起訴，當事人之適格
    始無欠缺，本院乃依原告石忠平聲請，於109年12月18日依
    民事訴訟法第56條之1第2項規定，通知石美蓉、石宜平、石
    崇平於文到10日就追加其等為原告一事表示意見，該通知分
    別於109年12月22日、23日、22日送達石美蓉、石宜平、石
    崇平（見訴字卷二第79至83頁），因其等均未表示意見，本
    院即於110年2月5日裁定命石美蓉、石宜平、石崇平應於送
    達後7日內追加為原告，逾期未追加者視為已一同起訴，該
    裁定於110年3月4日、8日、4日送達（見訴字卷二135至139
    頁），依上開規定，視為石美蓉、石宜平、石崇平（下各逕
    稱其名，合稱追加原告）已與原告石忠平一同起訴，並列為
    追加原告，先予敘明。
二、次按當事人死亡者，訴訟程序在有繼承人、遺產管理人或其
    他依法令應續行訴訟之人承受其訴訟以前當然停止；又依上
    開規定所定之承受訴訟人，於得為承受時，應即為承受之聲
    明；他造當事人，亦得聲明承受訴訟；當事人不聲明承受訴
    訟時，法院亦得依職權，以裁定命其續行訴訟，民事訴訟法
    第168條、第175條第1項、第2項及第178條分別定有明文。
    查追加原告石宜平於110年7月5日死亡，其法定繼承人為許
    輝福、許可昀、許可昕、許可為，有繼承系統表、戶籍資料
    等件在卷可憑（見訴字卷二第201至211頁），因其等及他造
    遲未具狀聲明承受訴訟，經本院於110年11月26日裁定命許
    輝福、許可昀、許可昕、許可為承受訴訟，該裁定業於110
    年12月3日、3日、1日、1日送達（見訴字卷二第247至253頁
    ），是以本件訴訟程序之進行，自屬適法。
三、另按言詞辯論期日，當事人之一造不到場者，得依到場當事
    人之聲請，由其一造辯論而為判決，不到場之當事人，經再
    次通知而仍不到場者，並得依職權由一造辯論而為判決；前
    項規定，於訴訟標的對於共同訴訟之各人必須合一確定者，
    言詞辯論期日，共同訴訟人中一人到場時，亦適用之，民事
    訴訟法第385條第1項、第2項分別定有明文。查，本件追加
    原告石美蓉、石崇平、許輝福、許可昀、許可昕、許可為經
    合法通知未於最後言詞辯論期日到庭，核無民事訴訟法第38
    6條所列各款之情形，爰依上揭規定一造辯論而為判決。
四、末按確認法律關係之訴，非原告有即受確認判決之法律上利
    益者，不得提起之，民事訴訟法第247條第1項前段定有明文
    。又所謂即受確認判決之法律上利益，係指法律關係之存否
    不明確，原告主觀上認其在法律上之地位有不安之狀態存在
    ，且此種不安之狀態，能以確認判決將之除去者而言（最高
    法院52年度台上字第1240號判例意旨參照）。原告石忠平主
    張其被繼承人石吉雄與被告間就系爭房地所為買賣契約之債
    權行為及所有權移轉登記之物權行為均屬無效，為被告所否
    認，故兩造就被告是否為系爭房地之所有權人有所爭執而不
    明確，並致原告石忠平法律上地位有不安之狀態，得以本件
    確認判決除去之，本件自有確認利益，原告石忠平提起本件
    確認之訴，並無不合。
貳、實體部分：
一、原告主張：
　㈠原告石忠平於88年間向金安年建設股份有限公司買受系爭房
    地，惟原告石忠平日前調閱系爭房地之登記資料時，赫然發
    現系爭房地之所有權人竟係被告即原告石忠平之姪女，復經
    檢閱相關異動資料，始發現原告石忠平之父石吉雄早於96年
    5月30日即在原告石忠平不知情且未同意下，偽造土地所有
    權買賣移轉契約書、建築物改良所有權買賣移轉契約書及土
    地登記申請書等文件，以買賣為原因將系爭房地所有權移轉
    登記至自己名下（下稱96年所有權移轉登記），再於101年8
    月14日同以買賣為原因將系爭房地所有權移轉登記至被告名
    下（下稱101年所有權移轉登記）。又石吉雄與被告間實無
    買賣系爭房地之真意，所為買賣契約之債權行為及所有權移
    轉登記之物權行為均出於通謀虛偽意思表示，依民法第87條
    第1項前段規定均屬無效，是石吉雄得依民法第113條、第17
    9條、第767條第1項等規定請求被告回復原狀，茲因石吉雄
    於109年1月8日死亡，繼承人即原告石忠平及追加原告自得
    依繼承之法律關係，及民法第821條及第828條第2項規定，
    本於所有權受侵害及公同共有法律關係之請求權，依民法第
    113條、第179條、第767條第1項等規定請求被告塗銷系爭房
    地之所有權移轉登記，回復登記為石吉雄所有。
  ㈡又系爭房地為原告石忠平所有，石吉雄擅將系爭房地所有權
    移轉登記至自己名下，故意侵害原告石忠平對系爭房地之所
    有權，原告與石吉雄就系爭房地買賣契約之債權行為及所有
    權移轉之物權行為自均不存在，原告石忠平得依民法第113
    條、第184條及第213條、第767條第1項、第179條等規定請
    求石吉雄返還系爭房地，原告石忠平自為石吉雄之債權人，
    惟石吉雄之其他繼承人怠於對被告行使石吉雄得行使之前開
    回復原狀及除去妨害請求權，是原告石忠平得依民法第242
    條規定，代位依民法第113條、第179條、第767條等規定請
    求被告塗銷系爭房地之所有權移轉登記，回復原狀為石吉雄
    所有，以保全原告石忠平前述債權。
  ㈢並聲明：㈠確認訴外人石吉雄與被告石孟璇就系爭房地於101
    年7月30日所為買賣契約之債權行為，及101年8月14日所為
    所有權移轉登記之物權行為均無效；㈡被告石孟璇應將系爭
    房地於101年8月14日以買賣為原因所為之所有權移轉登記予
    以塗銷。
二、被告則以：88年5月18日至96年5月30日間系爭房地之所有權
    狀正本皆為石吉雄保管持有，且頭期款、房屋稅、地價稅均
    係石吉雄繳納，系爭房地之管領者自為石吉雄，原告石忠平
    僅係登記名義人，並非系爭房地之實際所有權人，嗣因原告
    石忠平不願繼續繳納系爭房地貸款，即配合石吉雄提出印鑑
    證明辦理所有權移轉登記，數十年間均無爭執，顯見原告石
    忠平就系爭房地過戶至石吉雄名下乙事並非不知情。另原告
    石忠平主張石吉雄與被告間就系爭房地無買賣之真意，為通
    謀虛偽意思表示，被告否認之，又被告確有向新光人壽保險
    股份有限公司(下稱新光人壽公司)貸款新臺幣（下同）500
    萬元作為買賣價款，迄今仍持續繳納房貸，系爭房地所有權
    狀亦為被告所持有，被告自為系爭房地之所有權人等語置辯
    。並聲明：原告之訴駁回。
三、兩造不爭執事項（見訴字卷三第31頁）
  ㈠系爭房地所有權於88年5月18日以「買賣」為原因自金安年建
    設股份有限公司移轉登記至原告石忠平名下。
  ㈡系爭房地所有權於96年5月30日以「買賣」為原因自原告石忠
    平移轉登記至石吉雄名下。
  ㈢系爭房地所有權於101年8月14日以「買賣」為原因自石吉雄
    移轉登記至被告名下。
  ㈣石吉雄於109年1月8日死亡，其繼承人為原告石忠平、追加原
    告石美蓉、石崇平、石宜平，嗣石宜平於110年7月5日死亡
    ，其繼承人為追加原告許輝福、許可昀、許可昕、許可為。
四、本件之爭點：㈠88年5月18日至96年間5月30日間系爭房地之
    實際所有權人為何人？㈡原告石忠平主張石吉雄擅將系爭房
    地所有權移轉登記至自己名下，有無理由？原告石忠平代位
    請求被告塗銷系爭房地所有權移轉登記，回復登記為石吉雄
    所有，是否有據？㈢原告石忠平主張石吉雄與被告就系爭房
    地之買賣出於通謀虛偽意思表示而為無效，有無理由？原告
    石忠平請求被告塗銷系爭房地所有權移轉登記，回復登記為
    石吉雄所有，是否有據？茲分別析述如下：
  ㈠88年5月18日至96年5月30日間系爭房地之實際所有權人為何
    人？
　1.按當事人主張有利於己之事實者，就其事實有舉證之責任，
    民事訴訟法第277條定有明文。又所稱「借名登記」者，謂
    當事人約定一方將自己之財產以他方名義登記，而仍由自己
    管理、使用、處分，他方允就該財產為出名登記之契約，主
    張借名登記者，自應就該借名登記之事實負舉證責任(最高
    法院103年度台上字第621號判決意旨參照)。被告辯以石吉
    雄於88年5月18日至96年5月30日為系爭房地之實際所有權人
    ，而借名登記於原告石忠平名下乙節，為原告石忠平所否認
    ，依前揭說明，自應由被告就此借名登記之事實負舉證責任
    。
　2.經查，原告石忠平於本院當事人詢問程序中稱：88年間父親
    石吉雄出售永吉路國宅房屋，將價金作為我與哥哥石崇平各
    購買一間房屋之頭期款，我的部分是系爭房屋，石崇平則在
    東湖有一間房屋，分別登記在我與石崇平名下，係贈與的性
    質，後續貸款即由我和石崇平各自負擔，我每月拿約2萬元
    給父親繳納系爭房地之貸款，父親也會向我拿現金繳納房屋
    稅、地價稅，權狀則由父親保管，88年到93年間我和父母住
    在系爭房屋，93年間我因結婚而搬離，搬離後因石崇平要搬
    過來居住，即約定由石吉雄與石崇平共同支付系爭房地之貸
    款為條件等語（見訴字卷三第27至30頁），又原告石忠平於
    88年間有向華南商業銀行(下稱華南銀行)申辦房屋貸款420
    萬元，並以系爭房地設定抵押權予華南銀行作為擔保，於88
    年5月20日華南銀行放款後，至93年間均有按月繳款等情，
    有華南銀行板新分行111年3月14日華板新字第1110000023號
    函暨所附放款交易明細表、放款交明細查詢申請單、新北市
    地籍異動索引存卷可佐（見板司調卷第49頁，訴字卷二第37
    5至389頁），復被告之父石崇平亦稱：系爭房地前幾期房貸
    確係原告石忠平繳付等語（見訴字卷三第27頁），則原告石
    忠平於88年到93年間既有居住使用系爭房屋，並繳納房屋貸
    款，縱石吉雄有支付頭期款並保管系爭房地所有權狀，亦與
    社會常見父母為子女購置房產後，為避免子女任意處分而保
    管權狀之情並無不合，尚難憑此認定原告石忠平與石吉雄就
    系爭房地即有借名登記關係存在，是原告石忠平於88年5月1
    8日至96年5月30日間自為系爭房地之實質所有權人，被告上
    開所辯，並非可採。
  ㈡原告石忠平主張石吉雄擅將系爭房地所有權移轉登記至自己
    名下，有無理由？其代位請求被告塗銷系爭房地所有權移轉
    登記，回復登記為石吉雄所有，是否有據？
  1.按當事人主張有利於己之事實者，就其事實有舉證之責任，
    民事訴訟法第277 條前段定有明文。又印鑑章乃私人自管自
    用，尤其印鑑證明須本人親赴戶政機關或親自出具委託書委
    任他人，方能辦理領取，而土地所有權狀原本係產權之重要
    證明文件，亦由所有權人親自收執保管，故第三人持有印鑑
    章等移轉登記所需文件係所有權人交付，乃社會事實之常態
    ，非所有權人交付，為他人所盜用，為社會事實之變態。因
    之，主張常態事實者，無須負舉證責任；主張變態事實者，
    應負舉證責任（最高法院89年度台上字第2611號判決意旨參
    照）。原告石忠平主張石吉雄於96年間利用保管系爭房地所
    有權狀之機會，並以申辦抵押貸款為由要求原告石忠平提供
    印鑑證明，且表示可為原告石忠平保管印鑑章，另以保單借
    款為由，向原告石忠平索取身分證影本，後未經原告石忠平
    同意偽造土地所有權買賣移轉契約書、建築物改良所有權買
    賣移轉契約書及土地登記申請書等文件，於96年5月30日將
    系爭房地所有權移轉登記至自己名下等節，則為被告所否認
    ，而原告石忠平對於96年所有權移轉登記之印鑑證明、印鑑
    印文、身分證影本之真正既不爭執，揆諸前揭說明，自應由
    原告石忠平就遭盜用之事實負舉證責任。
  2.查原告石忠平前於88年間向華南銀行申辦房屋貸款420萬元
    後，於95年11月30日邀同石吉雄擔任連帶保證人向國泰人壽
    保險股份有限公司(下稱國泰人壽公司)申辦房屋貸款470萬
    元，約定借款期間自95年12月1日至125年12月1日，前3年按
    期付息不還本金，後27年共分324期，每期攤還部分本金及
    按借款餘額計算之利息，並簽立借據乙紙為憑(下稱95年11
    月30日借據)，另原告石忠平亦持系爭房地為國泰人壽公司
    設定本金最高限額564萬元之抵押權作為擔保，復於95年12
    月1日以貸得款項清償前開華南銀行貸款，並於同年月4日塗
    銷前開華南銀行之抵押權登記等情，有新北市地籍異動索引
    、華南銀行放款戶清償帳號資料查詢單、95年11月30日借據
    (固定利率型房貸專案)、抵押權設定契約書、他項權利證明
    書等件存卷可稽（見板司調卷第49頁，訴字卷二第359至362
    頁、第389頁）。嗣石吉雄、原告石忠平於96年5月22日另簽
    立改由石吉雄擔任借款人、原告石忠平為一般保證人，同向
    國泰人壽公司借款470萬元，借款年限，借款利率、還款條
    件及其它契約內容均與95年11月30日借據完全相同之借據乙
    紙(下稱96年5月22日借據)，並於96年6月15日辦理抵押權義
    務人兼債務人變更為石吉雄之登記各節，亦有96年5月22日
    借據(固定利率型房貸專案)、土地登記申請書在卷可佐（見
    訴字卷二第113至126頁、第351頁）。原告石忠平就上開95
    年11月30日借據、96年5月22日借據上之石忠平相關資料為
    其書寫，並親自用印等節均不爭執（見訴字卷三第30頁），
    則原告石忠平既於95年11月30日方向國泰人壽公司辦理房屋
    貸款，倘其無移轉系爭房地所有權予石吉雄之意，於96年5
    月22日何須簽立借據改由石吉雄擔任借款人而由石吉雄依原
    借款條件負擔房屋貸款？再者，原告石忠平自承96年所有權
    移轉登記之印鑑證明為其所申請，且稱係為轉貸所用（見訴
    字卷三第29頁），惟其申辦印鑑證明之日期為96年3月1日（
    見訴字卷二第335頁），則其於95年11月30日方辦理貸款，
    難謂有再為轉貸之必要，況抵押權人為金融機構者，抵押權
    設定僅需提供設定契約書、土地或建物所有權狀，毋庸提出
    印鑑證明（見訴字卷二第119頁），而原告石忠平甫於95年1
    1月間為國泰人壽公司設定抵押權，自應知悉此節，則其特
    地申辦並交付作為移轉不動產使用之印鑑證明予石吉雄，益
    徵其有將系爭房地所有權移轉予石吉雄之意，是原告石忠平
    主張石吉雄於96年5月30日未經其同意即擅將系爭房地所有
    權移轉登記至自己名下，顯難採信。
　3.至原告石忠平稱石吉雄表示要轉貸以支應相關生活開銷，而
    其金融知識匱乏，且未詳閱簽名欄外之資訊，方簽立96年5
    月22日借據云云，惟原告石忠平於95年12月1日始向國泰人
    壽公司申辦房屋貸款，依借據約定前3年僅付息不繳本金，
    已如前述，其豈可能不到半年未清償任何本金之下，再向相
    同之債權人即國泰人壽公司轉貸相同金額、利率、還款條件
    之房屋貸款以償還該貸款，除徒增申貸之成本，亦無法取得
    更多金錢以支應開銷外，更難認可為債權人即國泰人壽公司
    所接受；再者，原告石忠平為中國科技大學土木系畢業，目
    前於台北捷運公司任職，為其自承在卷（見訴字卷二第298
    頁），自有相當智識及經歷，又95年11月30日借據、96年5
    月22日借據內容本文均僅有一頁，且經對保人對保簽名確認
    （見訴字卷二第351頁、第359頁），程序自屬嚴謹，自難認
    原告石忠平未觀覽借據之內容，復其亦未就此節舉證以實其
    說，是其此部分所陳，殊非可採。
　4.復原告石忠平主張其93年搬離系爭房屋，由居住在系爭房地
    內之父親及石崇平繳納貸款作為租金之給付，原告石忠平未
    因系爭房地過戶而取得任何價金，原告石忠平或石吉雄均缺
    乏買賣系爭房地之動機云云，惟原告石忠平於96年5月間尚
    對國泰人壽公司負有房屋貸款債務470萬元，業如前述，其
    為避免繼續負擔上開高額房貸債務，自有移轉系爭房地所有
    權予石吉雄之動機，否則其豈需提供辦理系爭房地所有權移
    轉登記所需之印鑑證明予石吉雄，並簽立96年5月22日借據
    將房貸借款人改為石吉雄，是原告石忠平此部分主張，亦非
    可採。
　5.稽上各情，原告石忠平於96年間有將系爭房地所有權移轉予
    石吉雄之意，原告石忠平主張石吉雄於96年5月30日未經其
    同意擅將系爭房地所有權移轉登記至自己名下，並無理由。
    從而，原告石忠平對石吉雄並無所有權人除去妨害及回復原
    狀等請求權可資行使，遑論得代位對被告行使上開請求權，
    其主張依民法第242條、第113條、第179條、第767條第1項
    代位請求被告將系爭房地所有權移轉登記予以塗銷，回復登
    記為石吉雄所有云云，自屬無據。
  ㈢原告石忠平主張石吉雄與被告就系爭房地之買賣出於通謀虛
    偽意思表示而為無效，有無理由？原告石忠平請求被告塗銷
    系爭房地所有權移轉登記，回復登記為石吉雄所有，是否有
    據？
　1.表意人與相對人通謀而為虛偽意思表示者，其意思表示無效
    ，民法第87條第1項定有明文。而所謂通謀虛偽意思表示，
    乃指表意人與相對人互相故意為非真意之表示而言，故相對
    人不僅須知表意人非真意，並須就表意人非真意之表示相與
    為非真意之合意，始為相當，若僅一方無欲為其意思表示所
    拘束之意，而表示與真意不符之意思者，尚不能指為通謀而
    為虛偽意思表示，在贈與或買賣契約，亦不能僅因契約當事
    人間有特殊親誼關係或價金之交付不實，即謂該贈與或買賣
    係通謀虛偽成立(最高法院86年度台上字第3865號裁決意旨
    參照)。而第三人主張表意人與相對人通謀而為虛偽意思表
    示者，該第三人應負舉證之責（最高法院48年台上字第29號
    判例意旨參照）。
  2.經查，被告辯以石吉雄於101年因退休無力繳納貸款，被告
    適滿20歲，有首次購屋之貸款優惠，石吉雄遂以500萬元之
    價格將系爭房地售予被告，被告即向新光人壽公司貸款500
    萬元予石吉雄乙節，業據提出新光人壽公司客戶往來交易明
    細表為據（見訴字卷二第271至273頁），而被告向新光人壽
    公司申貸之500萬元於101年9月11日撥款，並悉數匯至國泰
    人壽公司之國泰世華銀行帳戶以清償石吉雄向國泰人壽公司
    之貸款，亦有新光人壽公司111年3月15日新壽放款字第1110
    000022號函暨所附匯款回條、借款申請書、房貸借據暨授信
    合約書(青年安心成家專用)、房貸徵信報告書存卷可參（見
    訴字卷二第391至393頁、第401至409頁），再觀以101年所
    有權移轉登記之土地登記申請書，亦見系爭房地之登記原因
    係勾選「買賣」，並有被告、石吉雄之印文（見訴字卷二第
    53至63頁），難謂被告與石吉雄間無買賣系爭房地之真意，
    是被告抗辯其與石吉雄就系爭房地有買賣之合意，且買賣價
    金係以被告為石吉雄清償500萬元房屋貸款作為價款等節屬
    實。
　3.至原告石忠平固以石吉雄為取得購屋優惠房貸利率，與石崇
    平商量後，由石崇平知會被告，石吉雄與被告未就買賣價金
    、支付方式等買賣契約要素達成合意，且被告就抵押權設定
    、過戶及貸款等重要事項均不知情，亦未支付房貸及稅賦，
    自非系爭房地之實際所有權人，另系爭房地101年間之市價
    為1,048萬6,011元，石吉雄對國泰人壽公司亦有528萬8,234
    元貸款未償，石吉雄不可能僅以500萬元出售系爭房地，再
    者，被告當時僅為學生並無資力，嗣後貸款仍由石崇平繼續
    繳納，石吉雄甚擔任借款保證人，系爭房地所有權移轉後之
    使用狀況、貸款繳納與之前相同，石吉雄並無將系爭房地出
    售予被告石孟璇之必要，被告與石吉雄間就系爭房地實無買
    賣之真意云云。惟查，被告於當事人詢問程序稱：「(原告
    石忠平訴訟代理人：101 年間，你爺爺石吉雄有把新北市○○
    區○○路000 巷00號10樓的房屋過戶給你嗎？)被告：有。因
    為當時爺爺正值要退休，當時沒有經濟能力再支付房貸，所
    以我們跟爺爺買那個房子，因為那時我還是學生，所以是由
    我爸爸支付房貸」、「(原告石忠平訴訟代理人：妳沒有收
    入，而且在銀行資料內還有負債，為什麼要跟你爺爺石吉雄
    買前開房屋呢？)被告：當時我學生的身分所以可以有首次
    購屋貸款優惠利率，所以由我和爺爺買房子」、「(原告石
    忠平訴訟代理人：可否說明當時買賣前開房屋之協商過程？
    有沒有簽訂買賣契約？買賣價金是多少？如何付款？買賣價
    金是如何決定？)被告：那時我人沒有在場，因為當時爺爺
    和爸爸說明這件事，由爸爸來經過我同意購買系爭房屋，因
    為是家人關係所以沒有簽立買賣契約。買賣價金是以剩餘房
    貸500 萬元計算，從我當時的戶頭扣款，因為我沒有收入所
    以是由爸爸匯款」、「(被告訴訟代理人：你爺爺當初過戶
    給你之前的國泰人壽貸款，你是如何還清？)被告：是用新
    光人壽貸款匯到國泰人壽將貸款還清」等語（見訴字卷三第
    20至22頁）；石崇平於當事人詢問程序時亦稱：「(被告訴
    訟代理人：你是否知悉石吉雄將門牌號碼：新北市○○區○○路
    000巷00號10樓買賣移轉過戶給石孟璇的經過？請敘述其經
    過源由)石崇平：知道，當初我父親因為他年邁無力償還貸
    款，由我這邊支付，之前是因為我們都住在這裡，所以他負
    擔滿重的，我是職業軍人有18% ，就交給他領取，之後因為
    他退休，他就說要把房子過戶給我女兒，因為我女兒剛滿20
    歲，經過我、我女兒、我父親同意，後續貸款由我支付，包
    括房子地價稅、房屋稅，這麼多年來都是我支付，當時女兒
    還沒有工作能力，由父親就是我支付至今」、「(被告訴訟
    代理人：買賣價金為何？如何給付？)石崇平：是從新光人
    壽借錢出來清償國泰人壽的房貸」、「(原告石忠平訴訟代
    理人：為何過戶到你女兒名下而不是你或其他有收入的人名
    下？你女兒當時沒有收入？)石崇平：我女兒當時滿20歲，
    父親考量到房貸壓力，女兒有首次購屋貸款優惠，因為我本
    人已經買過房子，沒有這項優惠，爸爸來和我商量時才決定
    過戶到女兒名下，條件是所有房貸由我們支付，當時爸媽都
    是跟我們一起住的」、「(原告石忠平訴訟代理人：當初父
    親把房子過戶到女兒名下是你們三人一起討論？)石崇平：
    父親先和我討論」、「(法官：當時你父親將房屋過戶到被
    告名下，是買賣的意思還是贈與？)石崇平：是買賣。價金
    就是房貸貸款的餘額，大概是500多萬元」、「(法官：相關
    過戶細節，你女兒有授權你和你父親去談？)石崇平：辦理
    過戶部分，是我女兒去弄。先前購屋條件我女兒有同意我去
    談。」等語（見訴字卷三第23至26頁），足見石崇平係經被
    告授權而與石吉雄交涉系爭房地之買賣條件，依民法第103
    條第1項「代理人於代理權限內，以本人名義所為之意思表
    示，直接對本人發生效力」之規定，代理人石崇平與石吉雄
    就系爭房地成立之買賣契約內容自對被告發生效力，原告石
    忠平主張石吉雄與被告未就買賣價金、支付方式等買賣契約
    要素達成合意，自有誤會；再者，衡諸我國民情，父母為子
    女出資購置不動產者，比比皆是，縱系爭房地之房屋貸款、
    相關稅賦均為被告之父石崇平所支付，被告就抵押權設定、
    過戶及貸款等細節並非完全清楚，亦無足認定系爭房地即非
    被告所有；另不動產買賣價格之形成，涉及各種主、客觀因
    素，如買賣標的實際物況、賣方是否需款孔急、買賣雙方有
    無親誼，自難僅以系爭房地出售價格較低，遽認買賣必為通
    謀虛偽意思表示，況石吉雄將系爭房地出售予被告，其自身
    即得減少500萬元之債務，又石吉雄對國泰人壽公司所負貸
    款債務於101年9月11日確全部清償，有繳款明細可參（見訴
    字卷二第349頁、第357頁），是石吉雄於出售系爭房地後即
    毋需繳納任何房貸，且由被告購買系爭房地較石崇平可享較
    低利率之貸款條件，對石崇平、被告均屬有利，基此考量，
    難謂石吉雄並無將系爭房地出賣予被告石孟璇之動機，是原
    告石忠平主張被告與石吉雄間就系爭房地並無買賣之真意云
    云，自非可取。
　4.以上各情，被告與石吉雄間就系爭房地確有買賣行為，原告
    石忠平未能舉證被告與石吉雄係為通謀而為虛偽意思表示，
    是被告與石吉雄間就系爭房地所為買賣契約之債權行為及所
    有權移轉登記之物權行為，並非無效，石吉雄自無從依民法
    第113條、第179條、第767條第1項等規定請求被告回復原狀
    ，原告石忠平主張其得依第1148條、第1151條等繼承之法律
    關係，及民法第821條及第828條第2項等公共同有之規定，
    並依第113條、第179條、第767條第1項等規定請求被告塗銷
    系爭房地所有權移轉登記，回復登記為石吉雄所有云云，亦
    屬無據。
五、綜上，原告石忠平於96年間有將系爭房地所有權移轉予石吉
    雄之意，101年間石吉雄與被告就系爭房地亦有買賣行為，
    並非通謀而為虛偽意思表示，從而，原告石忠平請求確認石
    吉雄與被告就系爭房地於101年7月30日所為買賣契約之債權
    行為，及101年8月14日所為所有權移轉之物權行為均無效；
    並依民法第1148條、第1151條、第821條、第828條第2項、
    第113條、第179條、第767條第l項之規定請求，暨依民法第
    242條、第113條、第179條、第767條第1項之規定代位請求
    被告塗銷系爭房地之所有權移轉登記，回復登記為石吉雄所
    有，均無理由，應予駁回。
六、本件事證已臻明確，兩造其餘攻擊、防禦及所提證據，核與
    判決結果不生影嚮，爰不一一論述，附此敘明。
七、訴訟費用負擔之依據：依民事訴訟法第78條。　　
中　　華　　民　　國　　111 　年　　7 　　月　　8 　　日
                  民事第一庭    法　官　洪任遠
以上正本係照原本作成
如對本判決上訴，須於判決送達後20日內向本院提出上訴狀。如
委任律師提起上訴者，應一併繳納上訴審裁判費。
中　　華　　民　　國　　111 　年　　7 　　月　　11　　日
                                書記官　黃翊芳